【裁判字號】    89,上訴,405
【裁判日期】    890329
【裁判案由】    偽造有價證券等
【裁判全文】
臺灣高等法院刑事判決                           八十九年度上訴字第四０五號
    上  訴  人  臺灣板橋地方法院檢察署檢察官
    被      告  乙○○
    選任辯護人  張景豐
右上訴人，因被告偽造有價證券等案件，不服臺灣板橋地方法院八十七年度訴字第八
十四號，中華民國八十八年十二月二十八日第一審判決（起訴案號：臺灣板橋地方法
院檢察署八十六年度偵字第二三五二一號）提起上訴，本院判決如左：
    主  文
上訴駁回。
    理  由
一、公訴意旨略以：乙○○趁丁○○急迫無經驗而於民國（下同）八十四年十二月五
    日，基於取得重利之意思，借給蘇女新台幣（下同）二十萬元，取得與原本顯不
    相當之利息一萬元（月息十分）；另蘇女因借款而交付張女之二十一萬元之保證
    票，於蘇女償還全部欠款後，不僅未返還蘇女，且意圖為自己不法之所有，將該
    支票侵占入己，並持向甲○○借款。另於翌年（八十五年）一月十七日，在三重
    市，意圖為自己不法之所有，及供行使之用，冒張佩琳之名簽發七萬元之本票，
    向甲○○詐得七萬元。同年四月二十五日，在台北縣三重市，復基於同一犯意，
    以調款為由向蘇女詐得二十五萬五千元。嗣後，蘇女於到期提示該支票，竟遭「
    印鑑不符」而退票。後李某、蘇女屢向張女請求付款，張女均置之不理，甲○○
    ，丁○○至此始知受騙。因認被告乙○○涉有刑法第三百三十九條第一項之詐欺
    取財罪嫌、第二百零一條第一項之偽造有價證券罪嫌、第三百四十四條之重利罪
    嫌及第三百三十五條第一項之侵占罪嫌云云。
二、按犯罪事實應依證據認定之，無證據不得推定其犯罪事實。又不能證明被告犯罪
    者，應諭知無罪之判決，刑事訴訟法第一百五十四條、第三百零一條第一項前段
    分別定有明文。而認定不利於被告之事實，須依積極證據，苟積極證據不足為不
    利於被告事實之認定時，即應為有利於被告之認定，更不必有何有利之證據。又
    告訴人之指訴係以使被告受刑事訴追為目的，是其陳述是否與事實相符，仍應調
    查其他證據以資審認，最高法院著有判例可循（最高法院三十年上字第八一六號
    、五十二年台上字第一三００號判例參照）。
三、訊據被告堅詞否認有何犯行，辯稱：（一）丁○○持票號ＡＮ0000000號
    、發票日八十四年十二月二十日、金額二十萬元之支票一紙，要向被告借調現金
    ，惟被告因無多餘現款可供借貸而予以婉拒，丁○○乃持該紙支票轉向被告母親
    丙○○調現，丙○○乃持該支票向經營地下錢莊多時之甲○○貼現，被告未替丁○○調借二十萬元，更無收取任何利息。（二）丁○○於八十四年十二月下旬某
    日，再持網路電訊科技股份有限公司所簽發、台灣中小企業銀行南三重分行為付
    款人、發票日分別為八十五年一月五日、八十五年一月十五日、金額均為七萬元
    之支票各一張，連同另張七萬元之支票欲向被告借款，因被告只有十五萬元現金
    ，乃悉數借給丁○○，丁○○則將上開二張發票日為八十五年一月五日、十五日
    之支票交付被告，而由被告背書後將支票分別交予生意上往來之貨主支付貨款，
    丁○○指稱前二張支票及連同另張金額七萬元之支票，係其於前開二十萬元借款
    到期無法清償下，經被告示意開立作為換票之用，且開立票號ＡＮ000000
    0號、發票日八十五年一月二十六日、金額二十一萬元之支票作為保證票云云，
    並非事實，前開二十一萬元之支票，亦係丁○○於八十四年十二月二十日，透過
    丙○○向甲○○貼現，被告並未拿丁○○該張保證票。（三）案外人陳澤成透過
    其母丙○○向甲○○借款尚欠七萬元之利息，甲○○要其母丙○○及妹張佩琳簽
    發本票，被告由其等授權代簽，被告並無偽造有價證券。（四）有關發票人徐孝
    德、票號0000000號、金額二十五萬五千元之支票，是客人購買服飾所交
    付之客票，丁○○於八十五年四月中旬要向被告借款，為被告以先前所借之十五
    萬元尚未清償，且被告現亦無錢沒辦法借她，丁○○乃提議可否借用被告生意所
    收之客票貼現，得款後將十五萬元返還被告，其餘借丁○○使用，被告乃在上揭
    支票上背書後交丁○○調現，此客票其曾照會過並無問題，嗣後丁○○告知該支
    票因印鑑不符遭退票，被告又應丁○○及執票人之要求，再簽發面額各為五萬元
    之本票三紙，由丁○○轉交執票人，上開支票係案外人陳青萍所交付被告用以支
    付貨款，其上之印鑑不符，被告並不知情等語。本件公訴人認被告涉有前揭犯行
    ，係以右揭犯罪事實，業據告訴人甲○○、丁○○，於偵查中指訴綦詳，並有本
    票、支票及切結書影本在卷可考；被告經合法傳訊無正當理由不到庭，顯已畏罪
    潛逃等為主要論據。
四、本院查：
(一)票號ＡＮ0000000號、發票日八十四年十二月二十日、金額二十萬元之支
    票一紙，係丁○○於八十四年十二月五日，拿到台北縣三重市○○○路三三巷口
    丙○○住處巷口，透過丙○○向甲○○調現，由甲○○開車載丙○○至台北市○○○路○段「金園排骨店」，甲○○經營地下錢莊處拿王怡華之存摺，再到台北
    市○○○路○段花旗銀行提款十八萬七千二百元，丙○○補足十九萬元後，在上
    開花旗銀行以急件匯入丁○○所有碁準資訊股份有限公司第000000000
    00帳戶內。以上事實業據證人丙○○結證在卷，並有美商花旗銀行跨行匯款申
    請書影本一件附卷可稽。證人丙○○持前開支票，於八十四年十二月五日向甲○○調借現金之事實，亦據告訴人甲○○在原審審理中供承在卷，是證人丙○○之
    證言自堪信為真實，從而本件借款即與被告無關。又丁○○以面額二十萬元之支
    票僅調借到現款十九萬元，此依丙○○之證言亦可認定，惟上開一萬元之利息究
    係全由甲○○所得，抑或甲○○與丙○○分得，此需審究者即甲○○借款之利息
    ，是每萬元每日四十元，或每日七元，據證人丙○○證稱，甲○○借款之利息是
    每萬元每日四十元，自八十四年十二月五日借款至支票到期之八十四年十二月二
    十日止，共計是借款十六日，利息共計一萬二千八百元，借款時利息預扣，當日
    由甲○○開車載丙○○至台北市○○○路○段之「金園排骨店」取得王怡華之存
    摺後，二人再前往民生東路三段之花旗銀行，由甲○○自王怡華之存摺內提出十
    八萬七千二百元交付丙○○（見原審八十七年二月二十四日訊問筆錄）。而甲○○前後所供三次則不一致，初則供稱「八十四年十二月五日，丙○○向我借二十
    萬元，我帶現金十九萬八千元至她住處交予她，利息一天七元，至到期日十五天
    ，拿整數」，並否認知悉王怡華之帳號（見原審八十七年二月二十四日、三月二
    十四日訊問筆錄）；嗣又供稱「我是在民生東路三段拿給丙○○，由她到花旗銀
    行去匯款，票是王怡華的票，大約十八萬元，另外給現金一萬八千元，在民生東
    路三段金園排骨店交給霍女的」（見原審八十七年七月三日訊問筆錄）；最後於
    八十八年十二月二日訊問時，原審詢以為何前後二次所言不同、王怡華之帳戶於
    八十四年十二月五日為何有筆十八萬元之轉帳支出，則又供稱「我不記得了」「
    我從來沒有開過王怡華的票」，經原審再提示其於八十七年七月三日訊問時曾供
    稱開一張王怡華十八萬元之支票交付丙○○時，又改口稱「如果王怡華在場，她
    開票有可能，我沒有開過她的票」「我想起來了，王怡華是以房屋為抵押向花旗
    銀行辦理貸款，在額度內隨時可以去領，因此如果開票去領的話，是由銀行轉帳
    到她戶頭內支出，因此記載轉帳支出」，由此可見，告訴人甲○○言詞閃爍語多
    保留，並未供出實情，且就其除交付丙○○一張王怡華十八萬元之支票外，另又
    交付現金一萬八千元之事實，亦無法舉證以資證實，參酌證人陳澤成證稱：其曾
    透過丙○○於八十三、四年間向甲○○借款約三百萬元，利息每萬元每日四十元
    ，及王怡華於美商花旗銀行台北分行支存帳號「000000000號」，於八
    十四年十二月五日有筆十八萬元之轉帳支出等事實觀之，證人丙○○所供甲○○
    當日交付十八萬七千二百元、利息每萬元每日四十元應較接近事實。準此以觀，
    上開一萬元之利息，如非全部歸甲○○所得，至少亦係大部分歸甲○○取走此筆
    借款與被告無涉。是公訴人認被告取得與原本顯不相當之利息一萬元，顯缺乏證
    據。
(二)次查，告訴人丁○○指訴稱，八十四年十二月二十日因前開票號ＡＮ00000
    00號、發票日八十四年十二月二十日、金額二十萬元之支票到期，其無金錢支
    付該票據，乃請求被告延期提示支票，被告又示意其開立八十五年一月五日、十
    五日、二十五日，金額各為七萬元，及票號ＡＮ0000000號、發票日八十
    五年一月二十六日、金額二十一萬元之保證票交付，詎料上開三張支票兌現後，
    該二十一萬元之保證票竟不予歸還云云。惟查：（１）發票人網路電訊科技股份
    有限公司、付款人台灣中小企業銀行南三重分行、發票日八十五年一月五日、票
    號0000000號、發票日八十五年一月十五日、票號0000000號、及
    發票日八十五年一月二十五日、票號0000000號、金額各為七萬元之支票
    三張，其中前二張支票即八十五年一月五日及十五日之支票，係由丁○○背書後
    交付被告，再由被告乙○○背書後交付魯友唐，屆期由魯友唐向台灣省合作金庫
    建國支庫提示，此為被告所自承，且有丁○○及被告乙○○背書之前開二張支票
    影本、台灣省合作金庫建國支庫八十七年五月二十二日（八七）合金建字第一八
    ０二號函附卷可憑；又前開第三張支票即八十五年一月二十五日之支票，則係丁○○交付陳澤成作為抵充丁○○向陳澤成調借呼叫器零件之款項，而由陳澤成於
    八十四年底，在台灣中小企業銀行樹林分行向陳玉娟調現，屆期由陳玉娟以林禮
    貞之名義向台灣中小企業銀行樹林分行提示，此分據證人陳澤成、陳玉娟結證在
    卷，並有前開丁○○背書、林禮貞具名提示之支票影本一紙、台灣中小企業銀行
    八十七年四月七日八七樹林字第００八二三號函附卷可憑。是告訴人丁○○指訴
    稱其於八十四年十二月二十日因前開票號ＡＮ0000000號、發票日八十四
    年十二月二十日、金額二十萬元之支票到期，無金錢支付該票據，乃請求被告延
    期提示支票，被告又示意其開立八十五年一月五日、十五日、二十五日，金額各
    為七萬元，及票號ＡＮ0000000號、發票日八十五年一月二十六日、金額
    二十一萬元之保證票交付，顯非事實。（２）又票號ＡＮ0000000號、發
    票日八十五年一月二十六日、金額二十一萬元之支票，係於八十四年十二月二十
    日由丙○○持向甲○○調現，丙○○調得款項後於同日下午，在台灣中小企業銀
    行匯入二十萬元，至丁○○所有網路電訊股份有限公司第一二九四－一帳號內，
    此亦經證人丙○○、告訴人甲○○供證在卷，並有台灣中小企業銀行支票存款送
    款簿存根影本一件附卷可查，而告訴人丁○○就其有收受該筆款項亦為其所是認
    則該面額二十一萬元支票並未由被告持有自非保證票，否則焉有於調借現款後匯
    入丁○○公司帳戶之理？。雖丙○○以該支票調得之款項，丙○○及甲○○所供
    略有不符，但丙○○確係匯款二十萬元予丁○○，則為不爭之事實。前開支票既
    由丙○○持向甲○○調現，而調得之款項又係供丁○○使用，公訴人認該支票為
    被告所侵占，並持向甲○○詐欺取財，顯有誤會。故被告所出具之具結書尚不得
    據為被告犯罪之證據。
(三)又證人丙○○結證稱：其於八十四年六月間介紹陳澤成向甲○○借款，前後共借
    約三百九十七萬，並為陳澤成背書，八十五年一月十七日甲○○至其住處收取利
    息，叫其簽發本票支付，其不會簽，張佩琳當時在洗手間，適被告回來，便叫被
    告代為簽發本票；證人張佩琳結證稱：八十五年一月十七日甲○○至其住處收取
    利息，要其母丙○○簽發本票，丙○○不會簽，其正好在化妝室，正好被告回來
    ，便叫被告代為簽發等語，以上事實分據丙○○、張佩琳結證在卷（見原審八十
    七年二月二十四日訊問筆錄）。足見被告簽發系爭本票乃係經丙○○、張佩琳之
    授權，其非偽造有價證券殆無疑義，僅因事後該張本票未為兌現，甲○○始找藉
    口興訟而已。
(四)其次，有關發票人徐孝德、票號0000000號、金額二十五萬五千元之支票
    一紙，據告訴人丁○○指訴，係被告持該張支票請其調現，其乃持向先生之朋友
    陳墩厚調到二十五萬元，預扣利息五千元，並由被告代替陳澤成清償欠款五萬元
    ，而將二十萬元交付被告云云，惟為被告所否認，並辯稱：丁○○於八十五年四
    月中旬要向被告借款，為被告以先前所借之十五萬元尚未清償，且被告現亦無錢
    沒辦法借她，丁○○乃提議可否借用被告生意所收之客票貼現，得款後將十五萬
    元返還被告，其餘借丁○○使用，被告乃在上揭支票上背書後交丁○○調現，上
    開支票係案外人陳青萍所交付被告用以支付貨款，其上之印鑑不符，被告並不知
    情等語，並提出本票影本三紙為證。就上開支票係被告央請告訴人丁○○調現，
    或係告訴人丁○○向被告借票，告訴人丁○○與被告各執一詞，告訴人自應提出
    證據供本院調查，以實其說，惟告訴人並無法提出被告持該張支票請其調現之證
    據，況丁○○當時經濟困窘，尚且需持票向被告及透過丙○○向甲○○調現，衡
    情應無能力為被告調現，而被告既有其母丙○○及甲○○之管道可供調現，又何
    需他求，且本院依職權調查，亦查無任何其他證據足證系爭支票係被告請丁○○
    調現，此部分被告犯罪自屬不能證明。
(五)綜上所述，告訴人丁○○、甲○○之指訴，均不足為被告犯罪之證明，此外本院
    復查無其他任何積極證據足資證明被告涉有公訴人所指之犯行，不能證明被告犯
    罪，原審依前述各情判決被告無罪經核並無不合。
五、公訴人上訴意旨略以：本件二十萬元之支票，但匯入丁○○公司帳戶者為十九萬
    元若差額一萬元為利息，有重利事實，丁○○認識被告自無向被告之母尋求借款
    之理。二十一萬元係保證票業經告訴人指明不返還即為侵占。另二十五萬元支票
    乃被告持向告訴人調現，非告訴人借自被告之客票，不然被告何以未向告訴人請
    求返還；告訴人所述為真，被告所辯為偽。本票七萬元部分張佩琳為發票人何以
    不簽名由被告代筆，原判決有可議之處云云指摘無罪未當。查以二十萬元支票調
    借現款其中十九萬元已從花旗銀行匯入丁○○所有公司帳戶內，尚差一萬元應係
    預扣之利息，至於涉有重利罪嫌者應係案外人甲○○並非被告前已明。至於面
    額二十一萬元之支票亦於調得現款後在台灣中小企銀匯二十萬元入丁○○所有公
    司帳戶內可徵該支票被告未持有。無侵占可言。另二十五萬元支票係被告所收客
    票借予丁○○調現之用，業在理由中詳述。而七萬元本票乃被告經張佩琳、丙○○之授權代為簽發，業經張佩琳、丙○○證明在卷，不涉偽造有價證券，前已
    明公訴人並無新義仍執前詞漫事指摘原判決未當核無理由應駁回上訴。
據上論法應依刑事訴訟法第三百六十八條判決如主文。
本案經檢察官彭坤吉到庭執行職務
中      華      民      國      八十八    年      三      月   二十九   日
                            臺灣高等法院刑事第十八庭
                                審判長法  官  吳      敦
                                      法  官  林  陳  松
                                      法  官  吳  明  峰
右正本證明與原本無異。
如不服本判決應於收受送達後十日內向本院提出上訴書狀，其未敘述上訴之理由者並
得於提起上訴後十日內向本院補提理由書（均須按他造當事人之人數附繕本）。
                                      書記官  李  華  安
中      華      民      國      八十八    年      四      月     五     日


司法院資訊處製作；財團法人民間司法改革基金會備份。
